【裁判字號】    89,上訴,1004
【裁判日期】    890926
【裁判案由】    偽造文書等
【裁判全文】
臺灣高等法院高雄分院刑事判決                  八十九年度上訴字第一四號
      上  訴  人  台灣屏東地方法院檢察署檢察官
      被      告  乙○○
右上訴人因被告偽造文書等案件，不服臺灣屏東地方法院八十九年度易字第六四號中
華民國八十九年六月七日第一審判決（起訴案號：臺灣屏東地方法院檢察署八十八年
度偵字第七八○四號），提起上訴，本院判決如左：
      主      文
原判決撤銷。
乙○○行使偽造私文書，足以生損害於他人，處有期徒刑伍月。
      事      實
一、乙○○於民國八十六年四月七日，在屏東縣東港鎮環美家具公司，召集每會新台
    幣（下同）五千元之互助會，每月七日在上開家具公司開標，採外標方式即活會
    會員每會繳交五千元會款，乙○○除自己擔任會首，且冒用鍾振榮名義參加一會
    外，並邀甲○○、洪金山、吳佳清等人加入，甲○○遂以其夫邱賜霖名義參加三
    會，會員共計二十七會（包括會首），乙○○先以會首身分收取第一會會款，於
    第二會即八十六年五月七日，乙○○竟意圖為自己不法之所有，施以詐術，冒用
    鍾振榮名義偽造以一千八百元利息之標單，加入競標，而行使具私文書性質之標
    單，足生損害於鍾振榮及所有活會會員，並使洪金山、吳佳清等二十二會活會會
    員陷於錯誤，而將會款交予乙○○，乙○○共詐取十一萬元。嗣乙○○因積欠他
    人債務無力清償，於八十六年十一月間止會，經甲○○追查後，始知受騙。
二、案經被害人甲○○訴請臺灣屏東地方法院檢察署檢察官偵查起訴。
      理      由
一、訊據被告乙○○固坦承於右揭時、地冒用鍾振榮名義加入互助，及標取會款之情
    事，惟矢口否認有詐欺犯行，辯稱：我沒有詐欺之意思，鍾振榮是我小舅子，我
    本來有邀他，後來他不想參加，但因我那時會單已經寫好發出去了，我不想再把
    會單一個一個收回來，就自己頂下來，我以前在偵查時是因為會緊張，不知如何
    說云云。
二、經查：
（一）右揭事實，業據告訴人於偵查、原審及本院中指訴甚詳，且經證人鍾振榮於原
      審到庭證述：被告以前有邀我參加互助會，但我拒絕之後，我不知他有無以我
      名義參加等語（見原審卷第六十三頁背面），參以被告故意未將其以鍾振榮名
      義參加互助會之情，據實告知其他互助會員，而誤導其他會員對該互助會債信
      風險之判斷，且被告於偵查中亦自承：若以我名義參加兩會，怕別人不參加等
      語（見偵查卷第十頁），足證被告確有詐欺罪之意圖及行為。
（二）被告將鍾振榮之姓名列於互助會單上，並以鍾振榮之名義填寫一千八百元之利
      息作為參與標會之標單，且因此而得標，被告事前並未徵得鍾振榮之同意，事
      後亦未告知，其他會員對此並不知情，誤以為確係鍾振榮得標，而交付活會會
      款給被告，被告行使準私文書之行為，自足生損害於鍾振榮及活會會員，此外
      ，復有互助會單一紙附於偵查可稽。又被告辯稱其以鍾振榮名義標得第二會，
      其他會員會款均有收取，但因欠告訴人甲○○三十萬元，甲○○以利息抵會款
      ，故未向甲○○收取該會會款一萬五千元。甲○○於本院調查時亦供稱被告只
      向其收取會頭錢一萬五千元等語，故被告以鍾振榮名義冒標時未向甲○○收取
      會款甚明，則被告冒標所詐取之金額，應扣除甲○○之三會，即向二十二會活
      會會員共詐得十一萬元。
（三）綜上所述，足見被告所辯，顯係卸責之詞，不足採信。本件事證明確，被告犯
      行，堪以認定。
三、按民間互助會之標單，通常僅記載姓名及一定之金額，如徒僅憑該標單之內容觀
    之，該標單殊難獨立表示一定之用意，必須依習慣或特約，始足以表示該金額係
    標取會款之利息，該姓名係標取會款之會員，而足以表示一定用意之證明，故該
    標單係刑法第二百二十條第一項之以文書論之私文書。核被告所為，係犯刑法第
    二百十六條、第二百十條之行使偽造私文書罪、同法第三百三十九條第一項之詐
    欺取財罪。被告偽造署押為偽造私文書之部分行為，不另論罪；被告偽造私文書
    後進而加以行使，其偽造私文書之低度行為，應為行使偽造私文書之高度行為所
    吸收，不另論罪。被告於同一個會期，同時向多數活會會員詐取活會會款，係一
    行為觸犯數罪名，為同種之想像競合犯，應僅論以一個詐欺取財罪。被告所犯上
    開行使偽造私文書罪與詐欺取財罪二罪間，有方法、結果之牽連關係，為裁判上
    一罪，應從一重之行使偽造私文書罪處斷。公訴人雖僅就詐欺取財之犯行提起公
    訴，然檢察官就犯罪事實一部起訴者，依刑事訴訟法第二百六十七條規定，其效
    力及於全部，因此被告行使偽造私文書部分之犯行，與起訴之詐欺取財罪部分，
有牽連犯之裁判上一罪關係，本院自應就該部分犯行一併審判。
四、原審以被告罪證明確，因予論罪科刑，固非無見：惟查：（一）原審對於被告招
    募之互助會共有幾會？內標或外標？詐取之金額多少？均為於事實欄內詳細加以
    記載，尚有未洽。（二）按民間互助會之標單，通常僅記載姓名及一定之金額，
    必須依習慣或特約，始足以表示該金額係標取會款之利息，故該標單係刑法第二
    百二十條第一項之以文書論之私文書，原審認係刑法第二百十條之私文書，亦有
    未洽。（三）被告於同一個會期，同時向多數活會會員詐取活會會款，係一行為
    觸犯數罪名，為同種之想像競合犯，應僅論以一個詐欺取財罪，原審於此亦漏未
    論述，尚有未洽。檢察官上訴意旨，以被告停會後均未與告訴人和解，告訴人至
    今未取得分文，原審僅量處被告有期徒刑五月，緩刑三年，量刑過輕為由，指摘
    原判決不當，雖無理由，然原判決既有上開可議之處，自屬無可維持，應由本院
    將原判決予以撤銷改判。爰審酌被告之品性、智識程度、犯罪之動機、犯罪所生
    之損害、迄今未與告訴人和解及犯後態度等一切情狀，仍量處有期徒刑五月。又
    被告雖未曾受有期徒刑以上刑之宣告，有卷附本院被告全國前案紀錄表可按，但
    迄今未與告訴人和解，故本院認不宜宣告緩刑，併此敘明。至於以鍾振榮名義偽
    造之標單連同其上之署押，因已滅失，爰不為沒收之諭知，合此敘明。
據上論斷，應依刑事訴訟法第三百六十九條第一項前段、第三百六十四條、第二百九
十九條第一項前段、刑法第二百十六條、第二百十條、第三百三十九條第一項、第五
十五條，罰金罰鍰提高標準條例第一條前段，判決如主文。
本案經檢察官林炳雄到庭執行職務。
中    華    民    國     八十九     年       九       月     二十六   日
                              臺灣高等法院高雄分院刑事第七庭
                                  審判長法官  王光照
                                        法官  黃憲文
                                        法官  黃壽燕
右正本證明與原本無異。
如不服本判決，應於判決送達後十日內向本院提出上訴狀，其未述理由者並應於提
出上訴狀後十日內向本院補提理由書（應附繕本)。
                                      書記官  蘇恒仁
中    華    民    國     八十九     年       九       月     二十七   日
附錄本判決論罪科刑法條：
刑法第二百一十六條
  行使第二百十條至第二百十五條之文書者，依偽造、變造文書或登載不實事項或使
  登載不實事項之規定處斷。
刑法第二百十條
  偽造、變造私文書，足以生損害於公眾或他人者，處五年以下有期徒刑。
刑法第三百三十九條第一項
  意圖為自己或第三人不法之所有，以詐術使人將本人或第三人之物交付者，處五年
  以下有期徒刑、拘役或科或併科一千元以下罰金。
                                                                   Ｊ


司法院資訊處製作；財團法人民間司法改革基金會備份。
